臺灣桃園地方法院民事判決
110年度訴字第489號
原      告  李文君  
訴訟代理人  張珉瑄律師
被      告  洪詩涵  

訴訟代理人  張琇惠律師
上列當事人間請求移轉所有權登記事件，本院於民國110年11月1
9日辯論終結，判決如下：
    主  文
原告之訴駁回。
訴訟費用由原告負擔。
    事實及理由
一、原告主張：
㈠、被告與原告之子即訴外人胡俊宏於民國100年間結婚，兩造為
    婆媳，因胡俊宏與被告婚後希望購置不動產自住，原告全力
    支持，遂於101年4月間，胡俊宏與被告以新臺幣（下同）52
    5萬元購買門牌號碼桃園市○鎮區○○街000號7樓建物暨座落基
    地（下稱系爭房地）時，贈與胡俊宏自備款65萬元（包含契
    稅，代書，瓦斯，管理費約12萬）用以支付，其餘款項則由
    夫妻二人向土地銀行南桃園分行（下稱土地銀行）申辦房屋
    貸款支付。而系爭房地所有權登記於被告名下，貸款部分則
    由胡俊宏按月繳納。於103年間，夫妻二人考量子女出生後
    ，系爭房地使用空間不足，向原告借款164萬元購買平鎮區
    「如意之星社區」房地居住，故有意出售系爭房地；原先被
    告與胡俊宏委託中信房屋海華捷運加盟店出售，惟委託期間
    屆滿，未能順利售出。嗣原告當時所居住之桃園市平鎮區透
    天厝有意脫手，必須另覓他處搬遷，因認系爭房地尚適合原
    告居住，遂有意向被告與胡俊宏購買。於106年1月初，被告
    與胡俊宏同意以高於購入價100萬元即625萬元（525+100=62
    5萬元）出售予原告，並於106年3月間將系爭房地點交予原
    告占有使用。
㈡、因原告坐落於桃園市平鎮區之透天厝尚未出售，手上之資金
    不足，在取得被告與胡俊宏之同意下，計劃將該透天厝出售
    後，再支付價金予被告與胡俊宏。嗣因原告於106年6月3日
    領取勞保退休金，故原告於領取當日即與被告與胡俊宏進行
    結算。因被告與胡俊宏於103年間購置平鎮區「如意之星社
    區」房地，曾向原告借貸164萬元，原告與被告與胡俊宏合
    意該欠款由買賣價金625萬元中扣除。此外，經被告向土地
    銀行詢問，系爭房地在106年6月間之房屋貸款餘額約為411
    萬元，在106年6月起，即由原告負責繳納，將每月房屋貸款
    應清償之本金暨利息匯至被告指定之帳戶。從而，原告僅需
    再給付50萬元予胡俊宏與被告（625萬–164萬-411萬=50萬元
    ）。原告遂於106年6月3日將50萬元匯款予胡俊宏，而胡俊
    宏當日除告知被告外，並即連同家中需要之費用，共計523,
    923元匯予被告，並註記「貸媽分」（意為︰媽媽扣除如意之
    星自備款再扣除土銀411萬貸款剩下分的錢）。同時，被告
    亦將系爭房地之建物土地所有權狀正本及土地銀行存摺正本
    交付予原告，並由原告負責往後房屋貸款之繳納事宜。自10
    6年6月後，系爭房地之房屋貸款即由原告負責繳納支付，原
    告以現金或匯款方式交付予被告，有關水電費、管理費乃至
    於房屋稅暨地價稅，也全由原告繳納。由此均足證原告確為
    系爭房地之所有權人，而原告業已支付價金無訛，雖被告已
    將系爭房地交付予原告占有使用，惟兩造迄今仍未辦理系爭
    房地所有權之移轉登記，原告爰依民法第348條之規定，訴
    請被告將系爭房地之所有權移轉登記予原告等語，為此，爰
    依民法第348條之規定，提起本件訴訟。並聲明：被告應將
    系爭房地之所有權移轉登記予原告。
二、被告則以：系爭房地為被告購買，並登記在被告名下，原告
    當初確有以長輩照顧晚輩心態表示支助購買系爭房地之頭期
    款，嗣因原告欲出售桃園市平鎮區透天厝，必須尋覓住處，
    當時被告與胡俊宏正購入如意之星社區房產時，為使被告與
    胡俊宏得無後顧之憂換置更大間房產，同時以長輩照顧晚輩
    心態表示支持被告與胡俊宏，原告遂提出以「半付租金半資
    助」之方式，於106年7月間起不定時匯款予被告，並表示願
    意資助如意之星社區房產裝潢費用50萬元，並於被告先行墊
    付52餘萬元之情況下，原告於106年6月3日先後匯入50萬元
    、197,846元予胡俊宏，共計697,846元。而被告代墊之52餘
    萬元裝潢費用，其中20萬為向被告母親借款、15萬元為被告
    以保單質借，共計35萬元，因此，胡俊宏收到原告所匯之69
    7,846元後，扣除被告代墊之35萬元，剩餘347,846元【計算
    式：697,846元－350,000元＝347,846元】由被告與胡俊宏平
    分各負擔173,923元【計算式：347,846元÷2＝173,923元】，
    故胡俊宏共匯入523,923元【計算式：173,923元＋350,000元
    ＝523,923元】予被告，並非原告所述為系爭房地之買賣價金
    。是兩造係約定原告不定時匯款予被告，以獲得系爭房地之
    使用權，期間原告雖有向被告表示是否由伊向被告購買系爭
    房地，經被告明確向原告表示，倘如意之星社區房產可如系
    爭房地般登記伊為所有權人，則願意出售原告，否則在此之
    前，被告僅願以原告所承諾之半付租金半資助方式，繼續持
    有系爭房地而無出售之意。豈料，胡俊宏於104年7月間登記
    如意之星社區房產時，並未將被告登記為所有權人，被告以
    為原告可能最終並無購買系爭房地之意，且迄至110年2月11
    日原告尚有於通話內容中向被告母親表示想要購買系爭房地
    ，亦即迄遲於110年2月11日之前兩造均未就系爭房地達成買
    賣之合意，自無買賣契約成立，是原告所為之主張顯非事實
    等語，資為抗辯。並聲明：原告之訴駁回。
三、兩造不爭執事項（見本院卷第131頁、第199至200頁、第273
    至274頁）：
㈠、被告為原告之子胡俊宏之配偶，兩造為婆媳。
㈡、被告與胡俊宏於婚姻關係存續中購買二戶房地。先於101年4
    月間購買門牌號碼桃園市○鎮區○○街000號7樓之系爭房地
    ，並登記於被告名下；另於103年間購買如意之星社區之預
    售屋，並於104年5月間辦理登記，門牌號碼為桃園市○鎮區
    ○○路0段000號2樓。
㈢、系爭房屋之自備款65萬由原告支付；「如意之星社區」房地
    之前期款164萬亦為原告支付。
㈣、原告於106年6月3日分別匯款50萬元、197,846元予胡俊宏，
    胡俊宏於106年6月3日匯款523,923元。
㈤、系爭房地現由原告占有使用，而系爭房地之所有權狀已於110
    年3月10日申報補給，並於110年4月13日換發，現由被告持
    有中。
㈥、被告分別於104年11月5日匯款20萬元、104年12月2日匯款20
    萬元、105年2月5日匯款125,900元，共計525,900元予訴外
    人即裝潢師廖冠凱。
四、得心證之理由：
　　原告主張被告為系爭房地之登記名義人，兩造業就系爭房地
    成立買賣契約，且原告業已將購買價金全數支付予被告，被
    告自應將系爭房地之所有權移轉登記予原告等語，為被告所
    否認，並以前詞置辯。是以本件應審究者為：兩造間是否成
    立買賣法律關係？原告依民法第348條規定，請求被告將系
    爭房地移轉登記予原告，有無理由？
㈠、按稱買賣者，謂當事人約定一方移轉財產權於他方，他方支
    付價金之契約，民法第345 條定有明文，是自須當事人間就
    買賣之意思表示合致，始能成立買賣契約。次按當事人主張
    有利於己之事實者，就其事實有舉證之責任，民事訴訟法第
    277 條定有明文。又民事訴訟如係由原告主張權利者，應先
    由原告負舉證之責，若原告先不能舉證，以證實自己主張之
    事實為真實，則被告就其抗辯事實即令不能舉證，或其所舉
    證據尚有疵累，亦應駁回原告之請求（最高法院17年上字第
    917 號判例意旨參照) 。再按請求履行債務之訴，除被告自
    認原告所主張債權發生原因之事實外，應先由原告就其主張
    此項事實，負舉證之責任，必須證明其為真實後，被告於其
    抗辯事實，始應負證明之責任，此為舉證責任分擔之原則（
    最高法院43年台上字第377 號判例意旨參照）。本件原告主
    張與被告間就系爭房地成立買賣之法律關係，並已如數給付
    買賣價金，而請求被告履行移轉登記系爭房地之義務，既為
    被告所否認，自應由原告就其與被告就系爭房地成立買賣關
    係之事實，負舉證責任。
㈡、原告主張系爭房地係登記於被告之名下，兩造合意由被告將
    系爭房地以價金625萬元出售予原告，而買賣價金625萬元經
    扣除被告與胡俊宏前向原告借貸之164萬元，及系爭房地之
    房屋貸款餘額411萬元，原告僅需再給付50萬元，而原告業
    於106年6月3日將50萬元匯予胡俊宏，再由胡俊宏匯予被告
    ，是價金業已如數給付完畢，且自106年6月後，系爭房地之
    房屋貸款即由原告以現金或匯款方式交付被告，水電費、管
    理費、房屋稅暨地價稅，亦由原告繳納，被告自應將系爭房
    地所有權移轉登記予原告等語，業據其提出戶籍謄本、系爭
    房地登記謄本、如意之星社區收款結算表、胡俊宏之國泰銀
    行帳戶歷史查詢單、系爭房地之所有權狀、被告土地銀行存
    摺、原告之國泰銀行帳戶歷史查詢單、108年地價稅繳款書
    、109年房屋稅繳款書、109年7月電費通知單及109年7月管
    理費繳費通知單等件影本為證（見本院卷第9至79頁）。查
    ，系爭房地係於101年4月間所購入，目前所有權仍登記於被
    告名下一節，為兩造所不爭執，並有系爭房地登記謄本及所
    有權狀在卷可稽（見本院卷第11至17頁、第201至202頁）。
    然兩造間並未就系爭房地簽立書面之買賣契約，乃兩造不爭
    執（見本院卷第219頁），而原告雖主張：其女兒胡詩怡有
    見聞被告同意將系爭房地出售予原告等語；然證人胡詩怡到
    庭證稱：「（問：就本件平鎮區開封街412號7樓的房屋，是
    登記於何人名下？）現在是被告的名字。」、「（問：系爭
    房屋是否有經被告對外出售？）有，105年底家族聚餐的時
    候有討論，有委託仲介賣。家族聚餐的人員有我，我大弟胡
    柏緯、小弟胡俊宏、原告、被告，一共5個人，有討論胡俊
    宏跟被告的系爭房屋要賣，一直沒有賣出去，大家就有關心
    詢問討論，原告有提到可能要把那間房子買下來，問大家的
    想法，就持續討論，大家沒有意見，就是在場的5個人都覺
    得可以，可以賣給原告，當時討論的重點就是這樣。」、「
    （問：當時你說大家有討論由原告買下系爭房屋，當時原告
    在討論過程中有無提及買賣系爭房屋的對象及相關買賣交易
    的條件？）有，就是問胡俊宏跟被告夫妻系爭房屋要不要賣
    ，有無想過賣的金額，原告提出自己的想法就是當初買那間
    房子的金額再加100萬，有再問被告夫妻有無意願想法，被
    告夫妻都說可以沒意見。」、「（問：你提到原告表示要以
    系爭房屋購入價額再加100萬購買系爭房屋，被告及其夫胡
    俊宏都說可以無意見，之後雙方有再提到交易系爭房屋買賣
    的其他簽約或是細節？）我當天有確定他們同意要賣，因為
    原告有個別點名胡俊宏及被告，問他們房子有沒有要賣，有
    沒有意見，被告及胡俊宏均表示沒有。」、「（問：當天兩
    造在洽談時有無說到之後系爭房屋的買賣相關價金要如何給
    付要何時辦理過戶及交付相關事宜？）有無談到過戶我不知
    道，但是有講到要等到原告把透天房子賣掉，原告有說到要
    把透天房子賣掉再把錢給被告跟胡俊宏，但實際數目我不清
    楚。」、「（問：原告表示「原告有說到要把透天房子賣掉
    再把錢給被告跟胡俊宏」，在場的被告予胡俊宏有無作何表
    示？）他們沒意見，我的印象他們就是點頭，但是不知道他
    們說甚麼。」、「（問：原告要買系爭房屋，事後原告有沒
    有再跟被告討論有關系爭房屋交易或過戶的問題？）不清楚
    。」等語（見本院卷第234至236頁），可見兩造雖有談及由
    原告向被告購入系爭房地一事，惟被告與胡俊宏均僅表示沒
    意見，並未明示同意欲出售系爭房地予原告，亦未就買賣價
    金、辦理過戶及交付等相關交易細節詳予談論，且就事後兩
    造是否有再討論有關系爭房地交易等情事，證人亦表示其並
    不清楚，實難據此認定兩造業已達成買賣系爭房地之合意。
㈢、又證人即被告之母陳惠美到庭證稱：「（問：針對系爭房屋
    即開封街412號7樓的房子，之前有因原告與被告間是否有買
    賣發生糾紛，你知道這件事？）兩造不曾有買賣的情形。」
    、「（問：有無看過此LINE對話（提示本院卷第181至185頁
    原證11）？）這是我跟原告的對話，當時是因為胡俊宏要寫
    承諾書給被告。」、「（問：對話中有寫到「本人另立此書
    …」，此段對話是誰傳給你的（提示本院卷第185頁）？）是
    原告傳的，要幫胡俊宏擬同意書。而下面一段寫到日後俊宏
    若再有背叛被告情事，原告將無條件把系爭房屋讓給他們母
    子居住，我看到之後，就立刻打電話給原告表示這房子原本
    就是被告的，你怎麼會這樣寫。」、「（問：是否有見過這
    段對話（提示本院卷第187至189頁）？）有，這也是我跟原
    告的對話，189頁的文書是我擬的，是我用LINE傳給原告的
    ，這也是承諾書。因為在原證11的那份LINE對話，我跟原告
    表示房子是被告的，不能這樣寫，原告說不然由證人陳惠美
    擬承諾書再給原告看，之後才有原證12及189頁的文書內容
    。」、「（問：你擬的這份原證12承諾書，內容在寄給原告
    前，有把這個內容給被告看過？）有，有經過被告的同意。
    」、「（問：你的承諾書裡面，最後五行寫到，本人同意無
    條件將系爭房地給予妻子，這樣用意為何？）是怕胡俊宏跟
    之前一樣，要面臨離婚的時候，所以要胡俊宏以承諾書承諾
    放棄被告的婚後財產，並且請原告盡速搬離這間房子。」、
    「（問：你於110年2月10日將你擬的承諾書用LINE寄給原告
    後，是否有之後再跟原告通過電話？）有，就是除夕的那一
    天（經法官當庭確認110年農曆除夕為110年2月11日），有
    跟原告講電話，談論被告嫁給胡俊宏的這9年間，胡俊宏外
    遇不斷，之後我有跟原告發牢騷，然後原告哭哭啼啼的表示
    這間房子現在是原告住，被告也不可能再來住，看這間房子
    市價多少扣掉貸款，再補差額給被告。」、「（問：就此份
    被告書狀所寫對話內容（提示本院卷第114至115頁），是否
    為你的對話，有無印象？）這是我跟原告的對話，這就是我
    說的110年2月11日的對話內容。」、「（問：這邊還有另外
    一段對話（提示本院卷第134頁），是否為你的對話，有無
    印象？）這是我跟原告於110年2月11日的對話。」等語（見
    本院卷第237至239頁），經核上開證人所為之證詞，與原告
    所提出之原告與陳惠美、兩造間之LINE對話紀錄及承諾書內
    容均相符（見本院卷第181至191頁），且原告與陳惠美間曾
    因胡俊宏欲擬承諾書一事而談及系爭房地，並於110年2月11
    日通話中原告曾表示：「…就是我現在要搬家其實也蠻麻煩
    的，那還是以現在這邊附近的公告現值，現在的成交價，看
    多少錢扣除貸款的部分，剩餘的現金，我給詩涵這樣可以嗎
    ？」等語（見本院卷第115頁），可見原告遲至110年2月11
    日仍就系爭房地之買賣價金洽談中，亦即原告上開所述兩造
    業於106年間已就系爭房地達成買賣之合意一節，顯非可採
    。雖原告提出其國泰銀行帳戶歷史查詢單、108年地價稅繳
    款書、109年房屋稅繳款書、109年7月電費通知單及109年7
    月管理費繳費通知單，主張相關費用均由其所繳納，且確有
    匯款50萬元予胡俊宏云云，然匯款、給付金錢之原因多端，
    非必為買賣之原因，自無從僅憑上開文件或使用系爭房地遽
    認買賣契約之存在。且兩造間並未簽有任何書面契約，為原
    告所自承（見本院卷第217頁），原告復未提出其他證據證
    明兩造間就系爭房地成立買賣之合意，是原告上開所為之主
    張，自難採認。
㈣、據上，原告所提之證據既無法證明其與被告就系爭房地確有
    成立買賣契約，則其主張依買賣之法律關係，請求被告應將
    系爭房地所有權移轉登記予原告，應屬無據。
五、綜上所述，原告依民法第348條規定，請求被告應將系爭房
    地之所有權移轉登記予原告，為無理由，應予駁回。
六、本件事證已臻明確，兩造其餘攻擊防禦方法及所提之證據，
    經本院審酌後，核與判決之結果不生影響，爰不逐一論列，
    附此敘明。
七、據上論結，原告之訴為無理由，依民事訴訟法第78條，判決
    如主文。　　　　
中　　華　　民　　國　　110 　年　　12　　月　　24　　日
                  民事第三庭    法　官　張世聰
正本係照原本作成。
如對本判決上訴，須於判決送達後20日內向本院提出上訴狀（須
按他造當事人之人數附繕本）。如委任律師提起上訴者，應一併
繳納上訴審裁判費。 
中　　華　　民　　國　　110 　年　　12　　月　　27　　日
                                書記官  顏崇衛

　　　　　　　　　　　　　　
附表
土地標示        編  號                  土地坐落     面積 權利範圍  縣市 鄉鎮市區 段  地號 平方公尺   1 桃園市 平鎮區 金星  678 1985.17 1030/100000 

建物標示       編號 建號 建物門牌 主要建材房屋層數 建物面積（平方公尺）  權利範圍     層次 附屬用途及面積  1 1013 桃園市○鎮區○○區000號7樓 鋼筋混凝土造 13樓 建物74.15平方公尺 陽台4.85平方公尺 共有部分，1087建號 7318.39平方公尺 權利範圍：989/100000 （含停車位編號104， 權利範圍：515/100000） 全部